【裁判字號】    89,判,411
【裁判日期】    890218
【裁判案由】    水土保持法
【裁判全文】
行  政  法  院  判  決                            八十九年度判字第四一一號
    原      告  甲○○
    被      告  苗栗縣政府
右當事人間因水土保持法事件，原告不服行政院農業委員會中華民國八十八年一月五
日農訴字第八七一五五○八三號再訴願決定，提起行政訴訟。本院判決如左︰
    主  文
原告之訴駁回。
    事  實
緣原告未經申請許可，擅自於苗栗縣南庄鄉○○段二三地號山坡地內整修道路，面積
約○．二公頃，案經南庄鄉公所向被告提出查報。被告於民國八十七年三月十三日派
員會同南庄鄉公所人員及原告赴現場勘察結果，認定原告確於前述山坡地內整修道路
，以其有違水土保持法規定，裁處新台幣六萬元罰鍰。原告不服，提起訴願、再訴願
均遭駁回，遂提起本訴。茲摘兩造訴辯意旨於次：
原告起訴意旨略謂︰一、原告所有苗栗縣南庄鄉○○段二三地號土地內於六十六年即
有一條約四公尺寬土石道路（通往原告住宅必徑道路），因歷年颱風侵襲且年久失修
，且該道路間有一段約三十公尺坡度過大、為此原告即雇請挖土機加予整修是事實。
二、原告所有前項地號所整修之土地，純係作為原告住宅通行道路，並非作為其他用
途，況且所整修之面積及土石數量均未超過違反水土保持法規定範圍，又本件整修之
道路是應地方基層建設經費配合，遂經地方民意代表囑知原告謂：若須分配到基層小
型之建設、務必須自費先予整修路基始得分配到建設之設計施工，因此原告認政府德
政得予分配建設是難得之機會，亦雇請挖土機先予整修該道路（現該整修道路業已由
基層建設舖設水泥路面長約一二○公尺寬四公尺及擋土牆長約八○公尺高一公尺業已
全部竣工）在案。三、被告逕為告發原告違反水土保持法因係檢舉人所有土地與原告
土地為毗鄰地，因該檢舉人涉侵占原告土地（約三百坪），嗣由原告申請地政單位測
量確實有侵占無誤，因此亦觸怒該檢舉人檢舉本件整修道路為濫懇建反水土保持法，
本件被告雖是應予受理檢舉案件，但被告於派員實地勘查時亦應辯明本件是否違法或
合法之認定，而被告即一律予以科罰亦失之公正，顯見被告係懼怕是檢舉案件不逕為
告發恐遭受檢舉人不悅，故被告亦予一律告發交代了事，實非公務員處事應有之擔當
。四、綜上說明，本件整修道路，絕非是被告所指屬違反水土保持法規定條例，實是
檢舉人與原告土地糾紛引發不悅之報復，而被告受理本件檢舉後又無行政承擔，一律
逕為告發罰鍰了事，顯見被告無行政擔當之責。為此，請判決撤銷原處分等語。
被告答辯意旨略謂︰按「下列地區之治理或經營使用行為，應經調查規劃，依水土保
持技術規範實施水土保持之處理與維護：一集水區之治理。二農、林、漁牧地之開發
利用。三探礦、採礦、鑿井、採取土石或設置有關附屬設施。四修建鐵路、其他道路
或溝渠等。五於山坡地或森林區內開發建築用地或設置公園、墳墓、遊憩用地、運動
場地或軍事訓練場、堆積土石、處理廢棄物或其他開挖整地．．．。前項水土保持技
術規範，由中央主管機關公告之。」「第八條第一項第三款至四款之開發經營或使用
行為，以及於山坡地及森林區內從事農、漁、牧地之開發利用所為之修築農路、開挖
、整地或整坡作業、其水土保持義務人應先擬具水土保持計畫送請主管機關核定，如
屬依法應進行環境影響評估者，並應檢附環境影響評估審查結果一併送核，其水土保
持計畫未經主管機關核可前，各目的事業主管機關不得逕行核發或利用之許可。前項
水土保持計畫之實施與維護，應由主管機關會同各目的事業主管機關監督水土保持義
務人執行之，其計畫內容審查程序及實施之檢查，由主管機關會同各目的事業主管機
關定之。」「有下列情形之一者，處新台幣六萬元以上三十萬元以下罰鍰：一違反第
八條規定未依水土保持技術規範實施水土保持之處理與維護或違反第二十二條第一項
，未在規定期限內改正或實施仍不合水土保持技術規範者。二違反第十二條至第十四
條規定之一，未先擬具水土保持計畫或未依核定計畫實施水土保持之處理與維護者；
或違反第二十三條規定，未在規定期限內改正或實施仍不合水土保持技術規範者。」
分別為水土保持法第八條第一項及第十二條第一項、第三十三條第一項第二款所明定
。本件原告於八十七年三月間未先擬具水土保持計畫報請主管機關核定，即擅自在南
庄鄉○○段二三地號山坡地內整修道路，及將土石堆置其所有土地，案經被告於八十
七年三月十三日會同有關單位及原告赴現場勘查屬實及照片可稽，其違規事實洵堪認
定，被告依法裁處新台幣六萬元罰鍰，揆諸前揭規定並無不當。原告所訴為無理由，
請予駁回，以維法紀等語。
    理  由
按「下列地區之治理或經營使用行為，應經調查規劃，依水土保持技術規範實施水土
保持之處理與維護：一集水區之治理。二農、林、漁牧地之開發利用。三探礦、採礦
、鑿井、採取土石或設置有關附屬設施。四修建鐵路、其他道路或溝渠等。五於山坡
地或森林區內開發建築用地或設置公園、墳墓、遊憩用地、運動場地或軍事訓練場、
堆積土石、處理廢棄物或其他開挖整地．．．。前項水土保持技術規範，由中央主管
機關公告之。」「第八條第一項第三款至四款之開發經營或使用行為，以及於山坡地
及森林區內從事農、漁、牧地之開發利用所為之修築農路、開挖、整地或整坡作業、
其水土保持義務人應先擬具水土保持計畫送請主管機關核定，如屬依法應進行環境影
響評估者，並應檢附環境影響評估審查結果一併送核，其水土保持計畫未經主管機關
核可前，各目的事業主管機關不得逕行核發或利用之許可。前項水土保持計畫之實施
與維護，應由主管機關會同各目的事業主管機關監督水土保持義務人執行之，其計畫
內容審查程序及實施之檢查，由主管機關會同各目的事業主管機關定之。」「有下列
情形之一者，處新台幣六萬元以上三十萬元以下罰鍰：一違反第八條規定未依水土保
持技術規範實施水土保持之處理與維護或違反第二十二條第一項，未在規定期限內改
正或實施仍不合水土保持技術規範者。二違反第十二條至第十四條規定之一，未先擬
具水土保持計畫或未依核定計畫實施水土保持之處理與維護者；或違反第二十三條規
定，未在規定期限內改正或實施仍不合水土保持技術規範者。」分別為水土保持法第
八條第一項及第十二條第一項、第三十三條第一項第二款所明定。本件原告未先擬具
水土保持計畫報請主管機關核定許可，於八十七年三月間即擅自在南庄鄉○○段二三
地號山坡地內整修道路，並將土石堆置其所有土地，案經南庄鄉公所報經被告於八十
七年三月十三日會同該鄉公所人員及原告赴現場勘查屬實，有加強山坡地保育利用管
理會勘紀錄及違規照片附卷可稽，且為原告所不否認，其違規事實甚為明確，被告予
以裁處罰鍰處分，一再訴願決定遞予維持，揆諸首揭規定，均無違誤。至原告起訴主
張各節，查原告既未先擬具水土保持計畫書，送請主管機關核定；逕行於山坡地內整
修道路，其違規應罰行為即為成立，至其整修道路之原因為何，並非所問，是原告所
訴其整修之道路為其住宅通行必經之路，因歷年颱風侵襲，且年久失修，乃自費整修
云云，縱令非虛，亦無解於應罰之責。其起訴意旨難謂有理，應予駁回。
據上論結，本件原告之訴為無理由，爰依行政訴訟法第二十六條後段，判決如主文。
中    華    民    國     八十九      年      二      月      十八       日
                    行 政 法 院 第 五 庭
                                審 判 長 評  事      廖  政  雄
                                         評  事      趙  永  康
                                         評  事      沈  水  元
                                         評  事      林  清  祥
                                         評  事      姜  仁  脩
右  正  本  證  明  與  原  本  無  異
                                         法院書記官  郭  育  玎
中    華    民    國     八十九      年      二      月     二十二      日


司法院資訊處製作；財團法人民間司法改革基金會備份。
